【裁判字號】    91,訴,1513
【裁判日期】    921125
【裁判案由】    返還不當得利等
【裁判全文】
臺灣桃園地方法院民事判決  九十一年度訴字第一五一三號
    原      告    乙○○
    訴訟代理人    陳文正律師
    被      告    甲○○
    訴訟代理人    呂傳勝律師
    複  代理人    呂丹琪律師
右當事人間請求返還不當得利等事件，本院於民國九十二年十一月十一日言詞辯論終
結，判決如左：
    主      文
被告應給付原告新台幣肆拾玖萬伍仟捌佰元及自民國九十一年八月十六日起至清償日
止，按年息百分之五計算之利息。
原告其餘之訴駁回。
訴訟費用由被告負擔二分之一，餘由原告負擔。
本判決第一項得假執行，但被告如以新台幣肆拾玖萬伍仟捌佰元為原告預供擔保，得
免假執行。
    事      實
甲、原告方面：
一、聲明：被告應給付原告新台幣（下同）一百零五萬元，及自起訴狀繕本送達翌日
    起至清償日止，按週年利率百分之五計算之利息。
二、陳述：
（一）被告於民國八十一年間，邀約原告合資購買桃園縣新屋鄉○○○○段下田心子
      小段第八五一地號、同段第八五二地號、同段第六四六地號、同段第六四七地
      號等四筆土地（下稱系爭土地），原告購買之出資為十分之一，故就系爭土地
      之權利範圍亦為十分之一。又因被告在八十一年四月十五日及四月二十七日曾
      向原告各借得二十五萬元及五萬元之款項，共計三十萬元，原告將此借款債權
      轉作購買系爭土地出資之一部，原告另於八十一年八月六日、八月二十五日、
      九月七日、九月九日分別匯款各五十萬元、十五萬元、十四萬、十六萬元予被
      告作為出資款，嗣經兩造會算後，原告之出資額應為一百零五萬元，故被告於
      事後再返還二十萬元給原告。再兩造並於八十一年八、九月間，口頭約定由被
      告出面將系爭土地向銀行辦理貸款五百萬元，其中十分之一即五十萬元轉作原
      告之出資額，並由原告繳付該部分貸款之利息，且原告自八十二年一月起至八
      十九年十二月止，每半年繳納一次前開貸款之利息予被告，由被告轉交銀行，
      總計原告所支出之利息部分已有四十二萬九千三百元。然被告竟趁其為出名登
      記之所有權人及受託管理人之身分，在八十六年十一月間，未徵得原告之同意
      ，自行以系爭土地為擔保向新竹國際商業銀行（下稱新竹商銀）貸款八百四十
      萬元，致原告合資購買之系爭土地十分之一之權利範圍被新竹商銀設定高額抵
      押，嗣因被告無力繳足利息，致系爭土地於九十一年一、二月間遭新竹商銀聲
      請強制執行實施查封拍賣。而原告所出資之一百零五萬元，即因被告此背信及
      違背受託管理任務之行為，致遭受重大損害。
（二）系爭土地均登記在被告名下，委任被告管理，但目前均被銀行查封拍賣，致被
      告無法履行出賣人之義務將系爭土地所有權應有部分十分之一移轉登記予原告
      ，屬對原告給付不能。為維權益，爰以本件起訴狀繕本之送達作為解除兩造間
      買賣及委任關係之意思表示，是買賣及委任關係既經解除，被告對原告自負有
      返還不當得利之義務，又被告涉及背信侵權之事實，亦臻明確，職是，被告甲
      ○○所涉侵權行為責任部分，亦當對原告負有回復原狀及賠償之責任。
（三）被告於八十、八十一年間，亦曾邀約原告及訴外人蔡錦勳、邱振長共同集資購
      買桃園縣新屋鄉○○○段大牛欄小段第一０二五、第一０二六、第一０八二、
      第一０八七、第一０八八地號等五筆土地，嗣後因被告趁其為出名登記所有權
      人之機會，向銀行虛偽貸得六百五十萬元，嗣亦無力清償，而損及原告及訴外
      人蔡錦勳、邱振長權益至鉅，在東窗事發後，原告及訴外人蔡錦勳、邱振長二
      人為確保出資利益，不得已乃共同承接上開五筆土地，並代被告清償積欠銀行
      之違約金及利息共三十二萬三千三百九十元。由此足証，被告均藉此種手段籠
      絡他人出資後，藉其為登記名義人之便，為圖一己私利，再向銀行增資以取得
      不當之利益。
三、對被告抗辯所為之陳述：
（一）被告所述原告有同意七百萬部分之抵押貸款，係屬不實。況且在八十六年十一
      月間，根本並無轉貸之急迫性，且原告應負擔五十萬出資額部分其利息之支付
      亦堪正常，因此不需轉向其他銀行貸款。再者，原告擁有系爭土地各十分之一
      之權利範圍，不至於會在無任何擔保下放任被告再向銀行貸得高額款項，而坐
      令被告嗣後因繳不出利息而致系爭土地被銀行查封拍賣。
（二）又被告抗辯稱：當初向銀行貸款之金額是五百五十萬元云云。然在八十一年八
      、九月間，二造口頭上表示向銀行貸款之金額為五百萬元，而其中原告所占十
      分之一應有部分即五十萬元轉作原告之出資款項，因此，原告自始至終均只有
      負擔該五十萬元部分之利息，並非是被告所述的五百五十萬元。次就原告自八
      十二年一月至八十九年十二月付給被告有關系爭土地應負擔之五十萬元貸款利
      息共計高達四十二萬九千三百元，若以八十一年間向銀行辦理貸款當時之利率
      為年息百分七點六核計，原告每年應繳付五十萬元之貸款利息為三萬八千元，
      算至九十年六月間（即八年半），原告共應繳付三十二萬三千元，故原告所支
      付之利息四十二萬九千三百元，已超付十萬零六千三百元，因此，被告所陳述
      ：原告只付到八十九年十二月間云云，核屬不實之陳述。
（三）本件系爭土地遭致拍賣，歸咎之因完全緣起於被告未經原告同意下向銀行超額
      貸款，嗣又繳不起貸款利息所致，與原告主張之前開返還不當得利事由完全無
      關，二者為不同事實，因此，被告執其個人因繳不起超額貸款部分之利息而遭
      法院查封拍賣之原因，據以抗辯未受有不當得利，應屬誤會。
四、證據：提出房地產認購憑證四紙、合作金庫匯款回條聯二紙、臺灣土地銀行入戶
    電匯申請書二紙、跨行電匯證明條二紙、土地登記謄本八紙、本院九十年度票字
    第五八二六號裁定及確定證明書各乙份、協議書乙份、放款客戶往來明細一紙、
    利率利息試算表一紙存摺內頁一紙、放款客戶往來明細一紙、本院九十一年度促
    字第六○七○○號支付命令、支付命令聲請狀、臺灣桃園地方法院檢察署刑事傳
    票、刑事告訴狀各乙份（均為影本）。並聲請傳訊證人洪淑麗、李春玉、蕭金巧
    。
乙、被告方面：
一、聲明：
（一）請將原告之訴及其假執行之聲請駁回。
（二）訴訟費用由原告負擔。
（三）如為不利於被告之判決請准提供擔保免予假執行。
二、陳述：
（一）系爭土地當初係由原告出資百分之十，被告出資百分之四十五，訴外人呂傳利
      出資百分之二十，訴外人呂傳信出資百分之十五，訴外人王良春出資百分之十
      ，五人共同投資壹仟伍佰萬元所購買，因地目為田，而購買時五人均無自耕能
      力，故信託登記與有自耕能力之訴外人葉斯源，且因資金不足，於系爭土地辦
      妥買賣移轉登記後，即設定抵押向新屋鄉農會信用部貸款五百五十萬元，而以
      登記名義人即訴外人葉斯源為借款人，被告為連帶債務人，被告均按月繳息。
      原告既投資十分之一，應負擔之金額即為一千五百萬元之十分之一即一百五十
      萬元，而向新屋鄉農會貸款之五百五十萬元，原告所應負擔者既為十分之一之
      貸款金額五十五萬元，則不足之九十五萬元，始由原告支付。其後被告因取得
      自耕能力而將系爭土地登記為被告名義，且因新屋鄉農會信用部貸款利息較高
      ，被告遂提供系爭土地設定抵押，改向新竹商銀龍潭分行貸款七百萬元，清償
      新屋鄉農會之前開貸款並塗銷前順位之抵押權登記，改以被告為借款人，訴外
      人呂芳豪為連帶保證人，並設定最高限額八百四十萬元之抵押權與新竹商銀。
（二）其後因經濟衰退，景氣低糜，投資人均繳不出銀行利息，原告利息繳至八十九
      年十二月止即未繳納，被告繳至九十年七月即無力繳納，致系爭土地被新竹商
      銀聲請法院查封，又因房地產價格滑落，經三次減價拍賣而於九十一年九月二
      十五日，由鈞院在九十一年執字第二０三九號拍賣抵押物強制執行事件中，以
      四百九十五萬八千元之低價拍賣，不足清償新竹商銀之貸款，不足部分被告及
      連帶保證人呂芳豪仍應負責，是本件投資全部泡湯，包括原告及被告均血本無
      歸，實因景氣蕭條，房地產價格跌落所致，為始料所不及。被告並未獲得任何
      利益，原告訴請被告返還不當得利一百零五萬元及其利息，顯無理由，被告尤
      無侵權行為，何有損害賠償責任。
三、證據：提出本院民事執行處九十一年八月二十日桃院祺民執金字第二○三九號通
    知影本一份。
丙、本院依職權調本院民事執行處九十一年度執字第二○三九號卷宗。
    理      由
一、原告起訴主張，被告於八十一年間，邀約原告合資購買系爭土地，原告購買之出
    資為十分之一，故就系爭土地之權利範圍亦為十分之一。又因被告在八十一年四
    月十五日及四月二十七日曾向原告各借得二十五萬元及五萬元之款項，共計三十
    萬元，原告將此借款債權轉作購買系爭土地出資之一部，原告另於八十一年八月
    六日、八月二十五日、九月七日、九月九日分別匯款各五十萬元、十五萬元、十
    四萬、十六萬元予被告作為出資款，嗣經兩造會算後，原告之出資額應為一百零
    五萬元，故被告於事後再返還二十萬元給原告。再兩造並於八十一年八、九月間
    ，口頭約定由被告出面將系爭土地向銀行辦理貸款五百萬元，其中十分之一即五
    十萬元轉作原告之出資額，並由原告繳付該部分貸款之利息，且原告自八十二年
    一月起至八十九年十二月止，每半年繳納一次前開貸款之利息予被告，由被告轉
    交銀行，總計原告所支出之利息部分已有四十二萬九千三百元。然被告竟趁其為
    出名登記之所有權人及受託管理人之身分，在八十六年十一月間，未徵得原告之
    同意，自行以系爭土地為擔保向新竹商銀貸款八百四十萬元，致原告合資購買之
    系爭土地十分之一之權利範圍被新竹商銀設定高額抵押，嗣因被告無力繳足利息
    ，致系爭土地於九十一年一、二月間遭新竹商銀聲請強制執行實施查封拍賣。而
    原告所出資之一百零五萬元，即因被告此背信及違背受託管理任務之行為，致遭
    受重大損害。系爭土地均登記在被告名下，委任被告管理，但目前均被銀行查封
    拍賣，致被告無法履行出賣人之義務將系爭土地所有權應有部分十分之一移轉登
    記予原告，而屬對原告給付不能。為維權益，原告爰以本件起訴狀繕本之送達作
    為解除兩造間買賣及委任關係之意思表示，是買賣及委任關係既經解除，被告對
    原告自負有返還不當得利之義務，又被告涉及背信侵權之事實，亦臻明確，職是
    ，被告甲○○所涉侵權行為責任部分，亦當對原告負有回復原狀及賠償之責任。
    被告則以：系爭土地當初係由原告出資百分之十，被告出資百分之四十五，訴外
    人呂傳利出資百分之二十，訴外人呂傳信出資百分之十五，訴外人王良春出資百
    分之十，五人共同投資壹仟伍佰萬元所購買，因地目為田，購買時五人均無自耕
    能力，故信託登記與有自耕能力之訴外人葉斯源，且因資金不足，於系爭土地辦
    妥買賣移轉登記後，即設定抵押向新屋鄉農會信用部貸款五百五十萬元，而以登
    記名義人即訴外人葉斯源為借款人，被告為連帶債務人，被告均按月繳息。原告
    既投資十分之一，應負擔之出資金額即為價金一千五百萬元之十分之一即一百五
    十萬元，而向新屋鄉農會貸款之五百五十萬元，原告既負擔十分之一之貸款金額
    五十五萬元，則不足之九十五萬元，始由原告支付。其後被告因取得自耕能力而
    將系爭土地登記為被告名義，且因新屋鄉農會信用部貸款利息較高，被告遂提供
    系爭土地設定抵押，改向新竹商銀龍潭分行貸款七百萬元，清償新屋鄉農會之前
    開貸款並塗銷前順位之抵押權登記，改以被告甲○○為借款人，訴外人呂芳豪為
    連帶保證人，並設定最高限額八百四十萬元之抵押權與新竹商銀。其後因經濟衰
    退，景氣低糜，投資人均繳不出銀行利息，原告利息繳至八十九年十二月止即未
    繳納，被告繳至九十年七月即無力繳納，致系爭土地被新竹商銀聲請法院強制執
    行加以查封，又因房地產價格滑落，經三次減價拍賣而於九十一年九月二十五日
    由鈞院在九十一年執字第二０三九號拍賣抵押物強制執行事件中，以四百九十五
    萬八千元之低價拍賣，不足清償新竹商銀之貸款，不足部分被告及連帶保證人呂
    芳豪仍應負責，本件投資全部泡湯，包括原告及被告均血本無歸，實因景氣蕭條
    ，房地產價格跌落所致，為始料所不及。被告並未獲得任何利益，原告訴請被告
    返還不當得利一百零五萬元及其利息，顯無理由，被告尤無侵權行為，何有損害
    賠償責任等語，資為抗辯。
二、原告所主張被告於八十一年間，邀約原告合資購買系爭土地權利範圍之十分之一
    ，而原告以對被告之借款債權三十萬元充作價金之一部，又於八十一年八月六日
    、八月二十五日、九月七日、九月九日分別匯款各五十萬元、十五萬元、十四萬
    、十六萬元價金予被告，嗣被告退回原告二十萬元，兩造並約定以系爭土地由登
    記名義人即被告持向銀行貸款五百萬元，原告負擔其中十分之一貸款即五十萬元
    作為買賣價金之一部，故原告實際已給付被告之價金為一百零五萬元，另原告再
    負擔前開貸款之十分之一即五十萬元利息之給付之事實，雖據提出房地產認購憑
    證四紙、合作金庫匯款回條聯二紙、臺灣土地銀行入戶電匯申請書二紙、跨行電
    匯證明條二紙、土地登記謄本八紙（均為影本）為證，惟為被告所否認，並抗辯
    稱：當初兩造係合資購買系爭土地，總價金一千五百萬元，原告出資百分之十，
    被告出資百分之四十五，訴外人呂傳利出資百分之二十，訴外人呂傳信出資百分
    之十五，訴外人王良春出資百分之十。因系爭土地地目為田，購買時五人均無自
    耕能力，故信託登記與有自耕能力之訴外人葉斯源，且因資金不足，於系爭土地
    辦妥買賣移轉登記後，即設定抵押向新屋鄉農會信用部貸款五百五十萬元，而以
    登記名義人即訴外人葉斯源為借款人，被告為連帶債務人，被告均按月繳息。原
    告既投資十分之一，應負擔之金額為一百五十萬元，而向新屋鄉農會貸款之五百
    五十萬元，原告應負擔十分之一之貸款金額五十五萬元，不足之九十五萬元，始
    由原告支付等語。經查，原告所主張其以前對被告之借款債權三十萬元充作其買
    受系爭土地價金之一部之事實，雖據提出八十一年四月十五日合作金庫二十五萬
    元之匯款回條聯及同年月二十七日臺灣土地銀行五萬元之入戶電匯申請書各乙紙
    為證，惟已為被告所否認，並抗辯稱：因兩造另有土地糾紛，故此匯款與本件無
    關等語。又原告亦自承八十年、八十一年間兩造就桃園縣新屋鄉○○○段大牛欄
    小段第一○二五、第一○二六、第一○八二、第一○八七、第一○八八地號等五
    筆土地之集資購買事項亦有糾紛等情，足認被告上開所辯，尚屬非虛，則原告前
    揭匯款二十五萬之部分，尚難認屬被告之借款。次查，原告所主張其於八十一年
    八月六日、八月二十五日、九月七日、九月九日分別匯款各五十萬元、十五萬元
    、十四萬、十六萬元價金予被告之事實，亦據提出與所述相符之合作金庫匯款回
    條聯一紙、臺灣土地銀行入戶電匯申請書一紙、跨行電匯證明條二紙（均為影本
    ）為證，並為被告所不爭執，堪信為真實。再查，被告所抗辯而為原告所不爭執
    之系爭土地當時買賣總價金為一千五百萬元，為原告所不否認，亦堪採信。準此
    ，被告所抗辯稱：系爭土地第一次設定抵押向新屋鄉農會信用部貸款五百五十萬
    元，原告應負擔十分之一即五十萬元之貸款並充作價金之一部之抗辯，其金額與
    原告前開所匯之九十五萬元合計之結果，恰與原告所出資之比例即總價金十分之
    一應負擔之金額相同（1500萬×1∕10＝150萬，95萬＋〔550萬×1∕10〕＝150
    萬元）。故綜上所述，原告所匯予被告系爭土地之買賣價金應係九十五萬元，而
    原告與被告約定負擔系爭土地第一次抵押貸款之金額應為五百五十萬元之十分之
    一即五十五萬元之事實，已堪認定。
三、再原告主張其給付上開價金，係向被告購買系爭土地權利範圍十分之一，兩造間
    成立買賣契約，另兩造間亦成立委任契約，由被告登記為系爭土地所有權人並加
    管理原告所有之十分之一權利之事實，雖據提出前開房地產認購憑證四紙為證，
    惟被告業已否認兩造間係買賣關係，並抗辯稱系爭土地係兩造與訴外人呂傳利、
    呂傳信、王良春合資所購買，而因系爭土地地目為田，購買時五人均無自耕能力
    ，故信託登記與有自耕能力之訴外人葉斯源，並以訴外人葉斯源為借款人向新屋
    鄉農會信用部以系爭土地抵押而貸款五百五十萬元，嗣因被告取得自耕能力，故
    再信託登記為被告所有等語。經查，原告就系爭土地之共同出資人除兩造外，尚
    有訴外人呂傳利、呂傳信、王良春三人；及因系爭土地地目為田，購買時上開五
    人均無自耕能力，故信託登記與有自耕能力之訴外人葉斯源，並以訴外人葉斯源
    為借款人向新屋鄉農會信用部以系爭土地抵押而貸款，嗣因被告取得自耕能力，
    故再移轉登記予被告所有之事實俱未爭執，且訴外人葉斯源亦確係八十一年九月
    九日向新屋鄉農會貸款之借款人乙節，亦經本院函詢無誤，有桃園縣新屋鄉農會
    九十二年十月十四日（九二）桃新農信字第一一九一號函附卷可稽，再前開房地
    產認購憑證上，其第一行係記載「為保障各相關人之權利、義務，特發此證明書
    以憑執管」等語；在備註欄則記載「本案八十六年起百分之六十股份做成決議案
    處理」等語，由此等「證明」、「股份」之用語以觀，此種憑證應係在當事人間
    表彰實際權利義務，以資日後分配獲利或分擔虧損或確認權利所用，尚非單純買
    賣可比，再參之系爭土地自八十一年間起即登記於有自耕能力之訴外人葉斯源，
    俟八十六年八月二十二日始登記為被告所有，有土地登記謄本八紙在卷可稽，苟
    非信託關係，則原告何可能任令系爭土地登記他人名下達近十年之久？是原告主
    張兩造間就系爭土地權利範圍十分之一之部分係成立單純買賣關係，而由原告委
    任被告管理，另成立委任關係，均無足採。被告所抗辯系爭土地係兩造與訴外人
    呂傳利、呂傳信、王良春合資購買後，輾轉將各人之應有部分信託登記予被告名
    義乙節，則堪信為真實。
四、按無法律上之原因而受利益，致他人受損害者，應返還其利益。雖有法律上之原
    因，而其後已不存在者，亦同，民法第一百七十九條定有明文。本件兩造間就系
    爭土地原告所有十分之一之部分應係共同購買後信託登記予被告所有之事實，前
    已認定；又經本院於九十二年九月三十日言詞辯論時闡明，原告訴訟代理人仍堅
    指兩造間之關係係買賣與委任而非信託，足認原告所欲解除者，乃為並不存在之
    兩造間之買賣及委任契約。從而，被告縱基於此信託契約而受有土地登記之利益
    ，亦非無法律上之原因，則原告猶主張解除並不存在之兩造間就系爭土地十分之
    一之買賣契約及委任被告管理之契約後，進而依據民法不當得利之法律關係請求
    被告返還一百零五萬元，為無理由，不應准許。
五、原告另主張被告未經原告同意，私將系爭土地以登記所有人之名義，持向新竹商
    銀借款八百四十萬元，並設定抵押權後，又因無力繳納此高額貸款利息而致系爭
    土地遭新竹商銀聲請本院民事執行處執行並拍定，顯係故意以不法行為侵害原告
    之權利之事實。被告則否認有何侵害原告權利之情事，並辯稱：伊係因新屋鄉農
    會信用部貸款利息較高，始以伊自己為借款人，訴外人呂芳豪為連帶保證人，並
    提供系爭土地設定最高限額八百四十萬元之抵押權，改向新竹商銀龍潭分行貸款
    七百萬元，用以清償新屋鄉農會之前開貸款並塗銷前順位之抵押權登記，並有將
    此貸款七百萬元之情告知原告。其後因經濟衰退，投資人均繳不出銀行利息，原
    告利息繳至八十九年十二月止即未繳納，伊亦繳至九十年七月即無力繳納，致系
    爭土地被新竹商銀查封，又因房地產價格滑落，經三次減價拍賣而於九十一年九
    月二十五日經鈞院於九十一年執字第二０三九號拍賣抵押物強制執行事件中，以
    總價四百九十五萬八千元之低價拍定，不足清償上開對新竹商銀之貸款，且不足
    部分伊及連帶保證人即訴外人呂芳豪仍應負責，本件純係投資失敗所致，伊並無
    侵權行為等語。經查，被告所抗辯稱其有將向新竹商銀貸款七百萬元之情告知原
    告乙節，業為原告所否認，被告復未能舉證以實其說，故其此部分之抗辯，委無
    足採。次查，被告確於八十六年十一月二十八日以自己為借款人，並提供系爭土
    地設定最高限額八百四十萬元之抵押權，而向新竹商銀龍潭分行貸款七百萬元，
    且清償新屋鄉農會之前開貸款之事實，業據被告提出本院民事執行處九十一年八
    月二十日桃院祺民執金字第二○三九號通知影本一份為證，並有新竹商銀在本院
    九十一年度執字第二○三九號清償債務強制事件中所提出之他項權利證明書、抵
    押權設定契約書、不動產抵押契約各乙份可稽，及新竹商銀九十二年十月三十一
    日竹商銀龍潭字第三七五之一號函、桃園縣新屋鄉農會九十二年十月十四日（九
    二）桃新農信字第一一九一號函各乙紙在卷可憑，足堪信為真實。又查，被告就
    前開新竹商銀之貸款利息僅繳至九十年六月二十日止，本金則尚未清償之事實，
    有上開本院執行卷內新竹商銀所提出之執行名義即本院九十年度促字第四二七二
    九號支付命令可稽，並為兩造所不爭執，亦堪認定。另原告主張其於八十二年一
    月起至八十九年十二月止已繳納其應負擔之貸款之利息總計四十二萬九千三百元
    予被告之事實，同為被告所不爭執。則依上開新屋鄉農會及新竹商銀之函文所示
    其等上述貸款利率各為十點五％及七％；貸款日期各為八十一年九月九日起至八
    十六年十一月二十八日、八十六年十一月二十日起及前所認定原告應負擔之貸款
    額度五十五萬元以計，被告所繳納之四十二萬九千三百元，共可繳納前開利息之
    期間應係自八十一年九月九日起至九十年三月二十二日止（計算式如附表），是
    被告抗辯原告應負擔之利息僅繳至八十九年十二月間為止之事實，尚難採信，應
    認原告所繳之利息已迄九十年三月二十二日為止。
六、綜上所述，被告在兩造信託關係存續中，既未經原告同意，即將系爭土地全部設
    定最高限額抵押權八百四十萬元予新竹商銀，並向新竹商銀借款七百萬元，而逾
    越兩造前所約定之五百五十萬元之貸款金額於先，復未盡善良管理人之注意義務
    ，未能正常繳納利息於後，致系爭土地被新竹商銀聲請本院以九十一年度執字第
    二○三九號拍定在案，而使原告喪失其在系爭土地上之原有權利，是被告所為顯
    係不法侵害原告之權利甚明，而被告本不應超過兩造所約定之貸款額度，卻仍超
    額一百五十萬元，是其所抗辯稱係因經濟衰退因素致其繳不出利息乙節縱係屬實
    ，亦屬因被告未能度量情勢率爾巨額貸款所致，其有過失乙節亦甚為明確，故被
    告應對原告負侵權行為之損害賠償責任，已堪認定。被告既對原告有侵權行為存
    在，則本件最後所應審究者，乃為原告因被告此侵權行為，究受有何種損害？此
    部分經查，原告係出資九十五萬元以共同購買系爭土地，所占權利範圍為十分之
    一，另系爭土地兩造共同購買時總價金為一千五百萬元之事實，前均已認定，而
    本件被告所為之侵權行為結果發生時即系爭土地被拍定時，其價值已剩下如拍定
    之價格即四百九十五萬八千元，亦無疑義。次查，系爭土地之價值自一千五百萬
    元跌落至四百九十五萬八千元之部分，並非被告之行為所致，而係土地之自然漲
    跌結果，尚不得歸責被告，是原告所損失者，乃系爭土地如未被拍賣時，其得終
    止信託關係而得取回之系爭土地十分之一之價值。依此計算之下，原告所受之損
    害應為系爭土地被拍定時之價值四百九十五萬八千元之十分之一即四十九萬五千
    八百元。
七、按因故意或過失，不法侵害他人之權利者，負損害賠償責任；負損害賠償責任者
    ，除法律另有規定或契約另有訂定外，應回復他方損害發生前之原狀；不能回復
    原狀或回復顯有重大困難者，應以金錢賠債其損害，民法第一百八十四條前段、
    第二百十三條第一項前段、第二百十五條各定有明文。本件被告因過失，不法侵
    害原告在系爭土地上之權利，前已述及，則原告訴請被告負損害賠償責任，自屬
    有據。又系爭土地業經本院民事執行處加以拍定，是被告已不能將原告所受之損
    害回復原狀，則原告進而請求被告以金錢賠償其損害，揆諸上揭法律規定，亦屬
    有據。惟原告所受之損害既僅為四十九萬五千八百元，則原告請求被告賠償一百
    零五萬元，僅在四十九萬五千八百元之範圍內為可採，其超過之部分，則難准許
    。
八、從而，本件原告依民法侵權行為之法律關係，起訴請求被告應給付原告四十九萬
    五千八百元及自起訴狀繕本送達翌日即九十一年八月十六日起至清償日止，按年
    息百分之五計算之利息，為有理由，應予准許，其逾此範圍之請求，則無理由，
    應予駁回。
九、本件事證已臻明確，兩造其餘攻擊防禦方法及舉證，核於判決之基礎及結果無影
    響，無庸一一論列，附此敘明。
十、本件判決所命給付之金額未逾五十萬元，依民事訴訟法第三百八十九條第一項第
    五款規定，應依職權就原告勝訴部分宣告得為假執行。又被告已陳明願供擔保，
    請准宣告免為假執行，經核無不合，爰酌定如主文所示之擔保金額，予以准許。
據上論結，本件原告之訴為一部有理由，一部無理由，依民事訴訟法第七十九條、第
三百八十九條第一項第五款、第三百九十二條第二項，判決如主文。
中      華      民      國    九十二    年    十一    月    二十五    日
                                        臺灣桃園地方法院民事第二庭
~B法      官  張震武
右為正本係照原本作成
如對本判決上訴須於判決送達後二十日內向本院提出上訴狀併繳納上訴費
中      華      民      國    九十二    年    十一    月    二十六     日
~B法院書記官    楊惠如
~F0
~T40
┌─┬────────┬───┬──────┬───────────────┬────┐
│編│計算利息之期間  │年利率│應負擔之貸款│期間應繳利息總額（一年以三百六│        │
│號│                │      │金額        │十五日計算；另小數點以下四捨五│        │
│  │                │      │            │入）                          │        │
├─┼────────┼───┼──────┼───────────────┼────┤
│一│81.9.9～86.11.28│10.5％│五十五萬元  │（550000元×10.5％×5年）＋   │        │
│  │總共五年又八十一│（新屋│            │（550000元×10.5％÷365×81） │        │
│  │日              │鄉農會│            │＝301566元                    │        │
│  │                │貸款之│            │                              │        │
│  │                │部分）│            │                              │        │
├─┼────────┼───┼──────┼───────────────┼────┤
│二│86.11.28～90.3.2│7％（ │同  右      │（550000元×7％×3年）＋      │        │
│  │2               │新竹商│            │（550000元×7％÷365×115）   │        │
│  │總共三年又一百十│銀貸款│            │＝127630元                    │        │
│  │五日            │之部分│            │                              │        │
│  │                │）    │            │                              │        │
├─┴────────┴───┴──────┴───────────────┴────┤
│說明一、合計繳納利息金額：301566＋127630＝429196元（原告共繳納429300元－429196元＝10│
│         4元，不足一日之利息額，故此一百零四元不予列入繳納利息期間之計算）          │
│說明二、合計繳納利息之期間：81.9.9～90.3.22                                         │
└──────────────────────────────────────────┘


司法院資訊處製作；財團法人民間司法改革基金會備份。
